【裁判字號】    98,易,921
【裁判日期】    980716
【裁判案由】    詐欺
【裁判全文】
臺灣臺中地方法院刑事判決               98年度易字第921號
公  訴  人  臺灣臺中地方法院檢察署檢察官
被      告  甲○○
上列被告因詐欺案件，經檢察官提起公訴（九十八年度偵字第九
六九號），本院判決如下：
    主   文
甲○○幫助意圖為自己不法之所有，以詐術使人將本人之物交付
，處有期徒刑月，如易科罰金，以新臺幣壹仟元折算壹日。
    犯罪事實
一、甲○○曾因偽造有價證券案件，經本院以九十五年度訴字第
    二０八九號判處有期徒刑一年、緩刑三年確定，現尚於緩刑
    期間。詎其仍不知悔改，可預見一般人取得他人金融帳戶使
    用常與財產犯罪密切相關，且目的在於取得贓款及掩飾犯行
    ，對於提供帳戶雖無引發他人萌生犯罪之確信，但仍以縱若
    有人持以犯罪亦無違反其本意之幫助犯意，於民國九十七年
    十月十三日下午三時許，在臺中市○○○路與五權七街交岔
    路口之7-11便利商店前，將其於八十八年五月十一日在臺中
    市○區○○路二段一六九號福平里郵局申設開立之帳號0000
    0000000000號帳戶之存摺、提款卡（含密碼），交予真實姓
    名年籍不詳、綽號「小高」之成年男子使用，以此方式幫助
    該不詳年籍姓名之人或其所屬詐欺集團為詐欺取財之財產犯
    罪時作為工具使用。嗣不詳詐欺取財犯罪集團成員於取得上
    揭存摺、提款卡後，即分別為下列行為：
  (一)於九十七年十月十日晚上八時許，由詐欺集團成員撥打電話
    予丁○○，謊稱丁○○在東森購物台購物後因作業疏失，將
    單筆付款設定為分期付款，須依指示操作提款機云云，致丁○○因而陷於錯誤，遂於同年月十三日晚上六時三十七分及
    四十一分許，依該人之指示操作臺灣土地銀行自動櫃員機，
    而自其帳戶內分別匯款新臺幣（下同）二萬九千九百八十九
    元、六千五百二十三元至甲○○之上開帳戶內。
  (二)復於九十七年十月十三日晚上七時許，由詐欺集團成員撥打
    電話予丙○○，謊稱丙○○在東森購物台購物後簽單錯誤，
    原十二期分期付款款項將因此設定為原款項要付款十二次，
    要丙○○至自動櫃員機查看其帳戶餘額有無遭扣款，並辦理
    終止付款云云，致丙○○因而陷於錯誤，遂於同日晚上七時
    三十五分及四十二分許，依該人之指示操作聯邦商業銀行自
    動櫃員機，而自其帳戶內先匯款一萬四千二百五十元至甲○○之上開帳戶內，再以其母之提款卡匯款七千零四十六元至
    蔡銘翔（另移由臺灣彰化地方法院檢察署偵辦）申請之線西
    郵局帳號00000000000000號帳戶中。嗣因丁○○、丙○○二
    人發覺有異，始知受騙，先後報警而查獲上情。
二、案經丙○○、丁○○訴由臺中市警察局第三分局報告臺灣臺
    中地方法院檢察署檢察官偵查起訴。
    理   由
壹、證據能力方面：
一、按被告以外之人於審判外之言詞或書面陳述，除法律有規定
    者外，不得作為證據；又被告以外之人於審判外之陳述，雖
    不符前四條之規定，而經當事人於審判程序同意作為證據，
    法院審酌該言詞陳述或書面陳述作成時之情況，認為適當者
    ，亦得為證據。當事人、代理人或辯護人於法院調查證據時
    ，知有第一百五十九條第一項不得為證據之情形，而未於言
    詞辯論終結前聲明異議者，視為有前項之同意，刑事訴訟法
    第一百五十九條第一項、第一百五十九條之五分別定有明文
    。本件公訴人及被告甲○○於本院調查證據時，對於被害人
    丙○○、丁○○於警詢陳述之證據能力，均未於言詞辯論終
    結前聲明異議，且本院審酌該等言詞陳述作成時之情況，為
    被害人就其親身見聞及經驗所為之陳述，且查無任何違反被
    害人陳述任意性之事由存在，堪認為適當，自應認具有證據
    能力，合先敘明。
二、而卷附被告所有之上開臺中福平里郵局帳戶之郵政存簿儲金
    立帳申請書、詐騙通報查詢/列印作業、存戶帳號000000-0
    印鑑更換申請書、甲○○身分證正面影本、以局號帳號查詢
    客戶存簿資料及局號000000-0暨帳號000000-0之最近交易等
    資料，係該等金融機關人員紀錄客戶開戶及交易明細資料，
    均具例行性性質甚明，核與刑事訴訟法第一百五十九條之四
    第二款從事業務之人於業務上或通常業務過程所須製作之證
    明文書規定相符，此外又查無該文書有何顯有不可信之情形
    ，依刑事訴訟法第一百五十九條之四第二款規定，自得為證
    據。
乙、得心證之理由：
一、訊據被告甲○○於警詢、偵查、本院行準備程序及審理時，
    固均坦承上開郵局帳戶原係由其使用等情，惟矢口否認有幫
    助詐欺取財犯行，辯稱：伊是去應徵司機，求職心切，而家
    中有老母，還有三個小孩在就學，為了順利取得工作，誤信
    公司指示者「小高」的謊言，以為提供戶頭純粹是入伊的薪
    資用，沒有其他用途，伊也是被騙的云云。惟查：
  (一)被告確實有於九十七年十月十三日下午三時許，將其所有之
    上開福平里郵局帳戶之存摺、提款卡及密碼交付予綽號「小
    高」之成年男子，嗣後被害人丙○○、丁○○二人分別於上
    開犯罪時間，遭不詳詐騙集團成員以上開犯罪手法詐欺取財
    ，並於九十七年十月十三日依其指示操作自動櫃員機，而匯
    款至被告上開福平里郵局帳戶內等情，業據被害人丙○○、
    丁○○於警詢時指述明確，並有被告所有之上開臺中福平里
    郵局帳戶之郵政存簿儲金立帳申請書、詐騙通報查詢/列印
    作業、存戶帳號000000-0印鑑更換申請書、甲○○身分證正
    面影本、以局號帳號查詢客戶存簿資料及局號000000-0暨帳
    號000000-0之最近交易等資料各一份附卷可稽，復有被害人
    丁○○所提出之土地銀行自動櫃員機交易明細影本二紙、內
    政部警政署反詐騙案件紀錄表、高雄市政府警察局小港分局
    高松派出所受理刑事案件報案三聯單、詐騙帳戶通報警示簡
    便格式表各一份；被害人丙○○所提出之聯邦商業銀行自動
    櫃員機交易明細影本二紙、內政部警政署反詐騙案件紀錄表
    、新竹縣政府警察局竹北分局竹北派出所受理各類案件紀錄
    表、受理刑事案件報案三聯單、受理詐騙帳戶通報警示簡便
    格式表各一份附卷可佐；而被告對於被害人丙○○、丁○○
    受騙匯款至其所申請開立之上開臺中福平里郵局帳戶一節，
    亦不爭執，則被告所申請開立之上開臺中福平里郵局帳戶，
    遭詐騙集團成員作為詐財之匯款帳戶使用之情，應堪認定。
  (二)被告雖以上開情詞置辯，惟衡諸經驗法則，被告僅係應徵外
    務司機之工作，雇主顯無特別確認被告之金融機構信用是否
    正常之必要，且經由帳戶存摺與提款卡，亦無從確認被告之
    金融機構信用是否正常。另被告如有薪資轉帳之需要，大可
    提供帳號予雇主知悉，並無一併將存摺與提款卡（含密碼）
    交予雇主之必要，是被告所辯顯已悖於常情。又按刑法上之
    故意，分直接故意（確定故意）與間接故意（不確定故意）
    ，「行為人對於構成犯罪之事實，明知並有意使其發生者」
    為直接故意；又「行為人對於構成犯罪之事實，預見其發生
    而其發生並不違背其本意者」為間接故意。而參以金融帳戶
    可供款項之存匯、提領，一般人均可輕易申請開設，並無任
    何資格條件之限制，苟有使用金融存款帳戶之正當用途，自
    以使用其本人或可信賴之親友申請之帳戶，最為便利安全，
    始可避免帳戶名義人反悔或心存歹念，利用通知掛失止付、
    變更存戶印鑑章或換摺之方式，將帳戶內之款項提領一空，
    反致使用帳戶人蒙受損失。苟非為犯罪等不法目的或為掩飾
    自己真實身分，並藉以逃避查緝，依常情並無捨棄自己申設
    帳戶而迂迴以花費金錢或其他方法向無相當信賴關係之陌生
    人取得帳戶使用之理。且近年來詐欺取財之犯罪類型層出不
    窮，該等犯罪，多數均係利用他人帳戶作為詐欺所得財物之
    出入帳戶，業經媒體廣為披載，是依一般人通常之知識、智
    能及經驗，均已知向陌生人購買、承租或其他方法取得帳戶
    者，多係欲藉該帳戶取得不法犯罪所得，且隱匿帳戶內資金
    之實際取得人之身分，以逃避追查，而被告係成年且有智識
    之人，對此亦應知之甚詳，自難諉稱不知。且被告於偵查中
    亦坦承於本案發生前一個月，即曾因找工作為由提供其妻所
    有之臺灣土地銀行帳戶予他人而受騙之經驗（詳參九十八年
    一月二十日訊問筆錄第八至九頁），當可知悉找工作無須提
    供金融帳戶，故被告對於交付上開臺中福平里郵局帳戶之存
    摺、提款卡及密碼予姓名年籍不詳、綽號「小高」之成年男
    子，將可能被用來作為詐欺取財等非法用途，應有所預見，
    且不違背其本意，惟被告猶仍提供其所有之上開帳戶予姓名
    年籍不詳之人使用，堪認被告確有容任該人將被告所有之上
    開帳戶作為詐欺取財之匯款帳戶使用，準此，足認被告應有
    幫助詐欺取財罪之不確定故意。再者，上開被告所交付之帳
    戶，於被害人在當日匯款，隨即於當日遭大量提領之情形，
    有該等帳戶交易明細資料可按，其顯非一般人正常之存提款
    使用。另以被害人係接獲電話始遭詐騙，衡情此類詐騙電話
    不可能僅對少數被害人發送，且該犯罪集團分工精細，各成
    員分別扮演購物人員、銀行行員等角色，致被害人被騙而各
    自匯款，以此詐欺方法獲取犯罪所得之情狀觀之，本件詐欺
    集團成員，顯均係共同以意圖為自己不法之所有，以詐術使
    人將本人之物交付無疑，彼等從事拍賣（購物）詐財之不法
    行為，應成立刑法第三百三十九條第一項之詐欺取財罪。被
    告提供上開郵局帳戶予該等人實施詐欺取財犯行，幫助彼等
    遂行詐欺犯罪，事證至為明確，其辯稱不知道該帳戶會遭他
    人做為詐欺使用云云，並不足採，犯行堪以認定，應依法論
    科。
二、核被告甲○○所為，應成立刑法第三十條第一項、第三百三
    十九條第一項之詐欺取財罪之幫助犯，並依刑法第三十條第
    二項之規定減輕其刑。又被告於上開時地，將其所申設上開
    郵局帳戶之存摺、提款卡及密碼等物交付予姓名年籍不詳、
    綽號「小高」之成年男子，造成被害人丙○○、丁○○二人
    分別因遭詐欺而受有損害，故被告以一個幫助行為，侵害數
    個財產法益，而構成幫助共同詐欺取財罪，依刑法第五十五
    條之規定，係一行為觸犯數罪名，為想像競合犯，應從一重
    論處（被告本件犯罪之型態為幫助他人詐欺取財，因詐欺取
    財之正犯是否屬於共同正犯，與被告應成立之罪名、刑責均
    無涉，為免累贅，爰不於主文欄諭知被告幫助「共同」詐欺
    取財，附此敘明）。爰審酌被告提供前開帳戶供他人非法使
    用，幫助犯罪者隱匿真實身分，助長社會犯罪風氣及增加追
    緝犯罪之困難度，其犯罪動機、目的、手段及犯罪後猶矢口
    否認犯行，足見其毫無悔意，惟念其所為提供帳戶僅為幫助
    行為，尚未實際參與詐欺取財之犯行，可責難性較輕，及被
    害人丙○○、丁○○受騙金額等一切情狀，量處如主文所示
    之刑，並依法諭知易科罰金之折算標準，以資懲儆。
據上論斷，應依刑事訴訟法第二百九十九條第一項前段，刑法第
三百三十九條第一項、第三十條第一項、第二項、第四十一條第
一項前段、第五十五條，刑法施行法第一條之一，判決如主文。
本案經檢察官乙○○到庭執行職務。
中    華    民    國     98     年    7    月    16   日
                  刑事第十四庭  審判長法  官  江奇峰
                                      法  官  廖純卿
                                      法  官  林學晴
上正本證明與原本無異。
如不服本判決應於收受送達後10日內向本院提出上訴書狀，並應
敘述具體理由；其未敘述上訴理由者，應於上訴期間屆滿後20日
內向本院補提理由書（均須按他造當事人之人數附繕本）「切勿
逕送上級法院」。
                                      書記官  簡雅文
中    華    民    國     98     年    7    月    16   日
【附錄本案論罪科刑法條】
刑法第三百三十九條第一項：
意圖為自己或第三人不法之所有，以詐術使人將本人或第三人之
物交付者，處五年以下有期徒刑、拘役或科或併科一千元以下罰
金。


司法院資訊處製作；財團法人民間司法改革基金會備份。
